ACORDAO-COMPLETO-2580246

ACÓRDÃO 2496/2023 ATA 8/2023 - SEGUNDA CÂMARA

VISTOS, relatados e discutidos estes autos, que tratam de recurso de reconsideração interposto por Claubert Pereira de Oliveira, ex-gerente executivo da Confederação Brasileira de Convention & Visitors Bureaux, contra o Acórdão 17156/2021-TCU-Segunda Câmara, 
ACORDAM os Ministros do Tribunal de Contas da União, reunidos em sessão da Segunda Câmara, ante as razões expostas pelo Relator, em: 
9.1. conhecer do recurso de reconsideração e, no mérito, dar-lhe provimento de modo a; 
9.2. julgar regulares as contas de Claubert Pereira de Oliveira, com quitação plena, afastando o débito e a multa que lhe foram impostos por meio do Acórdão 17156/2021-TCU-Segunda Câmara (subitem 9.3) ;
9.3. reduzir para R$ 10.000,00 (dez mil reais) o valor da multa aplicada a Christian Jauch (subitem 9.4 do acórdão recorrido) ;
9.4. informar desta decisão a Procuradoria da República no Distrito Federal, para adoção das medidas cabíveis, e também o Ministério do Turismo e demais interessados.

Rrecurso de reconsideração interposto por Claubert Pereira de Oliveira, ex-Gerente executivo da Confederação Brasileira de Convention & Visitors Bureaux (peça 113), contra o Acórdão 17156/2021-TCU-2ª Câmara, mediante o qual foi imputado débito e aplcada multa ao recorrente.

Segunda Câmara

Entidades/órgãos do Governo do Distrito Federal.

3. Recorrente: Claubert Pereira de Oliveira (CPF XXX.259.366-XX).
3.1. Responsáveis: Christian Jauch (CPF XXX.535.488-XX); Claubert Pereira de Oliveira (CPF XXX.259.366-XX); Confederação Brasileira de Convention & Visitors Bureaux (CNPJ 07.359.752/0001-92); João Luiz dos Santos Moreira (CPF XXX.061.890-XX); e Paulo César Boechat Lemos da Silva (CPF XXX.717.016-XX).
3.2. Interessado: Ministério do Turismo (CNPJ 05.457.283/0001-19).

13.1. Ministros presentes: Vital do Rêgo (Presidente), Augusto Nardes, Aroldo Cedraz, Antonio Anastasia e Jhonatan de Jesus (Relator).
13.2. Ministro que não participou da votação: Antonio Anastasia.
13.3. Ministro-Substituto presente: Marcos Bemquerer Costa.

JHONATAN DE JESUS

Ministro Augusto Nardes.

Adoto como relatório a instrução elaborada na então Secretaria de Recursos, transcrita a seguir, a que o representante do parquet anuiu (peças 125 e 128) :
"INTRODUÇÃO
1.	Trata-se de recurso de reconsideração interposto por Claubert Pereira de Oliveira, ex-Gerente executivo da Confederação Brasileira de Convention & Visitors Bureaux (peça 113) , contra o Acórdão 17156/2021-TCU-Segunda Câmara, Ministro Relator Augusto Nardes (peça 87) .
1.1.	Reproduz-se a seguir a decisão ora atacada: 
'9.1. considerar revel o responsável Christan Jauch, dando-se prosseguimento ao processo, com fulcro no art. 12, § 3º, da Lei 8.443/1992; 
9.2. julgar irregulares, nos termos dos arts. 1º, inciso I, 16, inciso III, alínea 'c', da Lei 8.443/1992, c/c os arts. 19 e 23, inciso III, da mesma Lei, as contas dos responsáveis João Luiz dos Santos Moreira; Paulo César Boechat Lemos da Silva; Claubert Pereira de Oliveira; Confederação Brasileira de Convention & Visitors Bureaux; e Christan Jauch;
9.3. condenar, solidariamente, ao pagamento das importâncias a seguir especificadas, atualizadas monetariamente e acrescidas dos juros de mora, calculadas a partir das datas discriminadas até a data da efetiva quitação do débito, fixando-lhes o prazo de quinze dias, para que comprovem, perante o Tribunal, o recolhimento das referidas quantias aos cofres do Tesouro Nacional, nos termos dos arts. 19, caput, e 23, inciso III, alínea 'a', da citada lei, c/c o art. 214, inciso III, alínea 'a', do Regimento Interno do TCU:
Débito solidário relacionado aos responsáveis Paulo César Boechat Lemos da Silva, Confederação Brasileira de Convention & Visitors Bureaux e espólio de João Luiz dos Santos Moreira ou os seus herdeiros, na hipótese de ter havido a partilha, até o limite do patrimônio transferido:
	VALOR ORIGINAL (R$) 
	DATA DA OCORRÊNCIA

	309.661,20
	21/7/2010

Débito solidário relacionado aos responsáveis, Paulo César Boechat Lemos da Silva, Claubert Pereira de Oliveira, Christan Jauch, Confederação Brasileira de Convention & Visitors Bureaux e espólio de João Luiz dos Santos Moreira ou os seus herdeiros, na hipótese de ter havido a partilha, até o limite do patrimônio transferido:
	VALOR ORIGINAL (R$) 
	DATA DA OCORRÊNCIA

	67.086,00
	23/7/2010

	27.000,00
	4/8/2010

	18.000,00
	10/8/2010

	9.000,00
	20/8/2010

	121.086,00
	Total

9.4. aplicar individualmente aos responsáveis Paulo César Boechat Lemos da Silva; Claubert Pereira de Oliveira; Confederação Brasileira de Convention & Visitors Bureaux; e Christan Jauch, a multa prevista no art. 57 da Lei 8.443/1992 c/c o art. 267 do Regimento Interno do TCU, no valor de R$ 20.000,00 (vinte mil reais) , fixando-lhes o prazo de quinze dias, a contar da notificação, para que comprovem, perante o Tribunal (art. 214, III, alínea 'a', do Regimento Interno do TCU) , o recolhimento da dívida aos cofres do Tesouro Nacional, atualizada monetariamente desde a data deste acórdão até a data do efetivo recolhimento, se paga após o vencimento, na forma da legislação em vigor;
9.5. autorizar, desde logo, a cobrança judicial das dívidas, caso não atendidas as notificações, na forma do disposto no art. 28, inciso II, da Lei 8.443/1992;
9.6. autorizar também, desde logo, se requerido, com fundamento no art. 26 da Lei 8.443, de 1992, c/c o art. 217, §§ 1º e 2º do Regimento Interno do TCU, o parcelamento da (s) dívida (s) em até 36 parcelas, incidindo, sobre cada parcela, corrigida monetariamente, os correspondentes acréscimos legais, fixando-lhe o prazo de quinze dias, a contar do recebimento da notificação, para comprovar, perante o Tribunal, o recolhimento da primeira parcela, e de trinta dias, a contar da parcela anterior, para comprovar os recolhimentos das demais parcelas, devendo incidir, sobre cada valor mensal, atualizado monetariamente, os juros de mora devidos, no caso do débito, na forma prevista na legislação em vigor, alertando os responsáveis de que a falta de comprovação do recolhimento de qualquer parcela importará o vencimento antecipado do saldo devedor, nos termos do § 2º do art. 217 do Regimento Interno deste Tribunal; 
9.7. enviar cópia deste Acórdão à Procuradoria da República no Distrito Federal, nos termos do § 3º do art. 16 da Lei 8.443/1992, c/c o § 7º do art. 209 do Regimento Interno do TCU, para adoção das medidas cabíveis; 
9.8. enviar cópia deste Acórdão ao Ministério do Turismo e aos responsáveis, para ciência;
9.9. informar à Procuradoria da República no Distrito Federal, ao Ministério do Turismo e aos responsáveis que a presente deliberação, acompanhada do Relatório e do Voto que a fundamentam, está disponível para a consulta no endereço www.tcu.gov.br/acordaos, além de esclarecer que, caso requerido, o TCU poderá fornecer sem custos as correspondentes cópias, de forma impressa; e
9.10. informar à Procuradoria da República no Distrito Federal que, nos termos do parágrafo único do art. 62 da Resolução TCU 259/2014, os procuradores e membros do Ministério Público credenciados nesta Corte podem acessar os presentes autos de forma eletrônica e automática, ressalvados apenas os casos de eventuais peças classificadas como sigilosas, as quais requerem solicitação formal.'
HISTÓRICO
2.	Trata-se de Tomada de Contas Especial (TCE) instaurada pelo Ministério do Turismo, em desfavor dos Srs. João Luiz dos Santos Moreira e Paulo César Boechat Lemos da Silva, na condição de presidente e vice-presidente da empresa convenente, e da Confederação Brasileira de Convention & Visitors Bureaux (CBC&VB) , convenente, em razão de irregularidade na execução física e financeira do Convênio 928/2010 (Siafi 739176) , celebrado com o referido Ministério, que teve por objeto incentivar o turismo por meio da implementação do Projeto intitulado 'Brasil Show Case 2010/2011'. 
2.1.	O valor total do convênio foi de R$ 636.740,00, dos quais R$ 573.066,00 foram repassados pelo concedente, mediante ordem bancária 2010OB801208 (peça 1, p.67; peça 9, p. 2) , e R$ 63.674,00 foram fixados como contrapartida do convenente. A vigência do convênio foi de 21/6/2010 a 29/1/2011. 
2.2.	O beneficiário do convênio apresentou a prestação de contas parcial e final entre 19/4/2011 e 20/7/2011 (peça 1, p. 71 e 82) , após sucessivos pedidos de prorrogação de prazo (peça 1, p. 69 e 83) . A prestação de contas foi apreciada por meio de pareceres e relatórios entre 14/9/2011 e 18/11/2013 (peça 1, p. 87-91, 93-99; peça 11, p. 136-145) . 
2.3. 	Após a reprovação da prestação de contas final do Convênio 928/2010 (Siafi 739176) , com a glosa do valor integral (peça 11, p. 136-145) , houve a instauração desta TCE, autorizada por despacho emitido em 31/3/2014 (peça 1, p. 116-117) .
2.4.	No âmbito do TCU, os responsáveis foram regularmente citados. Após o regular desenvolvimento do processo, houve a prolação do acórdão contra o qual se insurge o recorrente. 
EXAME DE ADMISSIBILIDADE
3.	Reitera-se o exame preliminar de admissibilidade da Serur (peça 114) , com despacho do Ministro Relator Bruno Dantas (peça 117) que concluiu pelo conhecimento do recurso suspendendo-se os efeitos dos itens 9.2, 9.3, 9.4 e 9.5 do Acórdão 17156/2021-TCU-Segunda Câmara, extensivo aos demais devedores solidários, eis que preenchidos os requisitos processuais aplicáveis à espécie. 
EXAME DE MÉRITO 
4.	Delimitação
4.1.	Constitui objeto do presente recurso verificar se o recorrente deve ser responsabilizado pela irregularidade a ele imputada. Por se tratar de matéria de ordem pública, será analisado se houve a ocorrência da prescrição.  
5.	Prescrição  	
5.1. 	No presente processo a TCE foi autuada em 27/4/2011 em razão da não apresentação da prestação de contas (peça 1, p. 3-5) . Posteriormente, foi enviada a prestação de contas final em 20/7/2011 (peça 1, p. 82) . As contas foram reprovadas e houve o encaminhamento à comissão de TCE em 31/3/2014 (peça 1, p. 116-117) .
5.2. 	Nesse caso, tendo-se como baliza a Resolução TCU 344/2022, o termo a quo para a contagem do prazo prescricional se inicia da data de apresentação da prestação de contas para a sua análise, que se deu em 20/7/2011 (art. 4º. II da Resolução TCU 344/2022) . 
5.3. 	As seguintes causas interruptivas já afastam a prescrição (art. 5º da Resolução TCU 344/2022) : 
a) Ofício 4979/2013, de 2/12/2013, que comunicou em 5/12/2019 à Convention & Visitors Bureaux (CBC&VB) o resultado do exame da prestação de contas (peça 1, p. 103-104 e 112) 
b) relatório de TCE 420/2015, de 23/10/2015 (peça 1, p. 133-137) ;
c) autuação do processo no TCU em 11/1/2016;
d) exame das alegações de defesa pela unidade instrutiva em 13/11/2018 (peças 38-39) ;
e) Acórdão 17156/2021-TCU-Segunda Câmara, em 5/10/2021 (peça 87) .
5.4. 	Adotando-se o disposto na Resolução TCU 344/2022, observa-se que não ocorreu a prescrição do débito e da multa no caso em exame.
6.	Ausência de responsabilidade
6.1.	O Sr. Claubert Pereira de Oliveira diz que os responsáveis pela contratação e pagamentos de todos os compromissos relacionados ao convênio em análise foram o presidente, João Luiz dos Santos Moreira e o vice-presidente, Elydio Santoro de Barros (peça 113, p. 5) . Tal é salientado em defesa do Sr. Márcio Santiago de Oliveira (peça 36) , interventor na CBC&VB, empresa contratada, à época dos fatos e Paulo César Boechat Lemos da Silva, à peça 26 (peça 113, p. 5-6) . Acrescenta que na defesa do Sr. João Luiz (peça 34) , também, em momento algum, houve menção ao Sr. Claubert (peça 113, p. 7) . 
6.2.	Tomando como base os excertos dos depoimentos colacionados na peça recursal, defende que somente os Srs. João Luiz e Elydio possuíam as senhas das contas bancárias e procederam a todas as avaliações e aprovações de relatórios das rubricas, acompanhamentos, autorizações, transferências e pagamentos relacionados ao referido convênio (peça 113, p. 6-7) . Assim, não há nexo causal entre a conduta do recorrente e a irregularidade a ele atribuída (peça 113, p. 11) . 
6.3.	Aduz que, conforme consta em procuração (peça 66, p. 11) , o recorrente só possuía poderes para efetuar operações de consulta de saldo e extratos, emissão de avisos de débito e crédito, serviços de cobrança, alteração de limites, cadastramento de clientes e fornecedores para transferências de valores e pagamentos, requerer talonários de cheques, retirar cheques e documentos devolvidos, solicitar certidões negativas, assinar requerer e entregar documentos. Conclui que é apenas o cadastrador de clientes e fornecedores que realiza a inscrição de pagamentos por ordem, não tendo poderes para efetivá-los, tendo em vista que não possui senha/chave pessoal para aprovar os pagamentos, uma vez que somente o ordenador das despesas possui tal atributo (peça 113, p. 7 e 12) .
6.4.	De acordo com e-mails anexos (peça 66, págs. 13-17) , ele recebia da Assistente de Convênios, Genesis Cavalcante, a ordem para cadastrar para pagamento as notas ficais da empresa João Carlos Prado Filho - ME e Christian Jauch - ME e, em momento algum, adentrou no mérito de aceitar ou não pagamento a determinada empresa (peça 113, p. 8) . Desse modo, agiu de boa-fé e a ele incumbia verificar a adequação de tais ações, somente fazê-las a mando de seus superiores (Presidente e Vice-Presidente de Controle e Finanças) , até mesmo porque a ele não incumbia o pagamento, apenas a emissão de 2ª via (peça 118, p. 8) . 
6.5.	Destaca que somente prosseguia com o cadastramento das contas após comentários e aprovação do presidente João Luiz dos Santos Moreira e o vice-presidente Elydio Santoro de Barros, tendo, inclusive, realizado reuniões com o Sr. Elydio para receber orientações acerca dos cadastros - peça 66, p. 19 (peça 113, p. 8) . 
6.6.	Somente após o prévio cadastro para pagamento, a assistente de convênio, Genesis Cavalcante, encaminhava ao presidente, João Luiz dos Santos Moreira, e ao vice-presidente de Controle e Finanças, Elydio Santoro de Barros, a relação dos pagamentos registrados para a aprovação e efetivação - peça 66, p. 19 (peça 113, p. 8) . 
6.7.	Desse modo, aduz que não houve delegação da atribuição originária do presidente e vice-presidente de controle e finanças de se verificar a higidez e conformidade de tais atos e realizar o pagamento (peça 113, p. 9) . 
6.8.	Diz que os comprovantes de transações bancárias presentes nos autos não são de pagamentos efetuados pelo recorrente, pois este não possuía senha para tais transações, mas sim segunda via de pagamento efetuado (peça 113, p. 10) . 
6.9.	Assim, resta evidenciado que o sr. Claubert não possuía poderes quanto à administração dos recursos advindos do Convênio 928/2010 (peça 113, p. 10) . 
6.10.	Defende que não há que se falar que existem evidências de que as condutas realizadas pelo recorrente no exercício de suas funções contribuíram significativamente para a existência de dano ao erário (peça 113, p. 12) . 
6.11.	Diz que os fatos não comprovam que ele tenha se apropriado dos valores indevidamente, não figurando nos autos do processo em epígrafe qualquer vínculo com o dano ao erário. Enfim, a responsabilidade não pode ser imputada sem a relação de causalidade entre o prejuízo e ação que o provocou, bem como o elemento subjetivo para responsabilização (peça 113, p. 8 e 12) . 
6.12.	Requer, por fim, o afastamento do débito e, de forma alternativa, que seja minorada a multa considerando-se que a participação do recorrente em relação aos atos praticados do convênio foi muito menor que a dos outros responsáveis (peça 113, p. 13) . 
Análise	
6.13.	No que toca à responsabilização dos agentes devem ser feitas as seguintes considerações. 
6.14.	O Termo de Convênio 928/2010 foi celebrado entre o Ministério do Turismo e a Federação Brasileira de Convention & Visitors Bureaux, representada pelo presidente da entidade, Joao Luiz dos Santos e seu vice-presidente, Paulo César Boechat Lemos da Silva (peça 1, p. 45-62) . 
6.15.	O Relatório de Tomada de Contas Especial 420/2015, datado de 23/10/2015, responsabilizou pelo débito os Srs. João Luiz dos Santos Moreira e Paulo César Boechat Lemos da Silva, na condição de presidente e vice-presidente da convenente, e a Confederação Brasileira de Convention & Visitors Bureaux, empresa convenente, e beneficiária dos recursos (peça 1, p. 133-137) . 
6.16.	No âmbito do TCU, a primeira instrução da unidade técnica, de 29/8/2017, entendeu acertada a responsabilização dos Srs. João Luiz dos Santos Moreira e Paulo César Boechat Lemos da Silva, uma vez ocupantes dos cargos de presidente e vice-presidente da empresa convenente, além de terem sido signatários do termo de convênio, conforme verificado à peça 1, p. 45 e 62, assim como a responsabilização da Confederação Brasileira de Convention & Visitors Bureaux, empresa convenente beneficiária dos recursos, pela integralidade do débito quantificado. Em complementação entendeu que deveria ser responsabilizada solidariamente a empresa contratada, Christian Jauch - ME pelo fato de ter havido pagamentos por serviços não prestados ou executados de forma inadequada, conforme se extrai das notas fiscais 241, 244 e 247 (peça 10, p. 93, 111 e 113) e seus pagamentos (peça 9, p. 2, 4 e 6-9; peça 10, p. 94, 112, 114 e 115) (peças 12, p. 6 e 9-14 e 13-14) . Houve, por conseguinte, a citação dos responsáveis (ofícios às peças 16-19, 27 e 33) . 
6.17.	Após citação, a unidade técnica constatou que as transferências realizadas à empresa Christian Jauch - ME, objeto da irregularidade atinente às transferências realizadas da conta do convênio para a empresa Christian Jauch - ME sem que o convenente comprovasse a regular prestação dos serviços em contrapartida, no valor de R$ 121.086,00, teriam sido operacionalizadas pelo gerente executivo da CBC&VB, Sr. Claubert Pereira de Oliveira (peça 10, p. 103, 112, 114 e 115) , por meio de sua senha eletrônica. Já em relação às notas fiscais, embora não identifiquem o signatário do ateste (peça 10, p. 102, 111 e 113) , a assinatura /ateste presente nestes documentos é idêntica à do Sr. Claubert Pereira de Oliveira existentes nos termos de homologação acostados às páginas 101, 122, 153 e 164 da mesma peça 10. Desse modo, entendeu que deveria responsabilizar o Sr. Claubert Pereira de Oliveira pelo débito apurado por serviços não prestados ou executados de forma inadequada/precária, que perfazem R$ 121.086,00, em solidariedade aos demais responsáveis já identificados (peça 38, p. 5, e peças 39-41) . Houve, por conseguinte, a citação do ora recorrente (peça 51) .
6.18.	Após a análise dos elementos de defesa, no que toca ao recorrente, houve a condenação solidária ao débito de R$ 121.086,00 (valor histórico) dos Srs. Paulo César Boechat Lemos da Silva, Claubert Pereira de Oliveira, Christan Jauch - ME, Confederação Brasileira de Convention & Visitors Bureaux e espólio de João Luiz dos Santos Moreira ou os seus herdeiros (Acórdão 17156/2021-TCU-Segunda Câmara - peça 87) . 
6.19.	Em relação à responsabilidade solidária, deve-se ressaltar que a Lei 8.443/1992 permite ao Tribunal, quando julgar a irregularidade das contas de determinado responsável, fixar a responsabilidade solidária de terceiro que, como contratante ou parte interessada na prática do mesmo ato, de qualquer modo, haja concorrido para o cometimento do dano apurado.
6.20.	 Destaca-se que para o estabelecimento do nexo de causalidade para fins de responsabilização, aplica-se no TCU a teoria do dano direto e imediato, também chamada teoria da interrupção do nexo causal, em detrimento da teoria da equivalência das causas e da teoria da causalidade adequada (Acórdão 1501/2018-TCU-Primeira Câmara, Ministro Relator Benjamin Zymler) . 
6.21.	Sob o prisma da teoria do dano direito e imediato, nos casos em que o dano ao erário decorre de um conjunto de causas (concausas) , não se podendo apontar uma única causa para sua ocorrência, deve-se verificar se a conduta possui relação direta e imediata com o dano, bem como se ela foi decisiva e necessária para sua ocorrência (Acórdão 2760/2018-TCU-Plenário, Ministro Relator Bruno Dantas) .
6.22. 	Sobre a Teoria do Dano Direto e Imediato, Gisela Sampaio da Cruz explica que: 
' (...) embora muitos sejam os fatores que contribuem para a produção do dano; nem por isso se deve chamar de causa todos eles, mas tão só os que se ligam ao dano em uma relação de necessariedade, a romper o equilíbrio existente entre as outras condições. A Teoria do Dano Direto e Imediato distingue, então, entre o conjunto de antecedentes causais, a causa das demais condições. Se várias condições concorrem para o evento danoso, nem todas vão ensejar o dever de indenizar, mas apenas aquela elevada à categoria de causa necessária do dano.' (O problema do nexo causal na responsabilidade civil. Renovar, Rio de Janeiro, 2005. p. 99-102) 
6.23.	A irregularidade atribuída ao recorrente foi a seguinte (peça 51) :
	a) não comprovação da boa e regular aplicação dos recursos do Convênio 928/2010 (Siafi 739176) , celebrado entre o Ministério do Turismo e a Confederação Brasileira de Convention & Visitors Bureaux (CNPJ 07.359.752/0001-92) , que teve por objeto incentivar o turismo por meio da implementação do Projeto intitulado 'Brasil Show Case 2010/2011', face à não execução total ou parcial do objeto e à impugnação total ou parcial das despesas, bem como pelo desfalque, alcance, desvio ou desaparecimento de dinheiro, bens ou valores públicos causado por fraude/desvio;
6.24.	A conduta descrita no ofício citatório e atribuída ao defendente foi a de realizar pagamentos, utilizando recursos do Convênio 928/2010 (Siafi 739176) , para a empresa individual Christian Jauch - ME (CNPJ 07.318.448/0001-05) , conforme se extrai dos comprovantes de transferência (peça 10, p. 103, 112, 114 e 115) , por serviços não prestados ou executados de forma inadequada/precária  (peça 51) .
6.25.	O recorrente alega que não realizou pagamentos e que os comprovantes constantes dos autos se trataram de 2ª via de comprovantes de pagamentos. 
6.26.	 Compulsando o processo a fim de observar como se deu a atuação do recorrente, extraem-se as seguintes conclusões:
	a) o Sr. Claubert Pereira de Oliveira, na condição de gerente executivo da Confederação Brasileira de Convention & Visitors Bureaux, enviou a prestação de contas parcial (peça 10, p. 4) e final do ajuste (peça 10, p. 195) ;
	b) o mencionado responsável efetuou cotações prévias e aprovou mapas comparativos de licitação (peça 10, p. 86-87, 92, 95-96, 101, 104-105, 110, 116-117, 122, 128-129 e 134, 136-138, 147-148, 153, 158-159, 164, 169-170, 175, 180-181 e 186) ; 
	c) há cópias dos comprovantes de transferência eletrônicas que informam que as transações foram efetuadas pelo recorrente e subsidiaram a sua condenação com datas dissonantes: c.1) R$ 20.000,00, débito em 10/8/2010 e data da emissão do comprovante em 17/8/2010 (peça 10, p. 114) ; c.2) R$ 10.000,00, débito em 20/8/2010 e emissão do comprovante em 25/8/2010 (peça 10, p. 115) ;
	d) o comprovante de pagamento, no valor de R$ 413.500,00, de 27/7/2010, é replicado várias vezes nos autos e de fato, se trata de 2ª via (peça 10, p. 136, 146, 157, 168, 179, 190) ; 
	e) às notas fiscais, embora não identifiquem o signatário do ateste (peça 10, p. 102, 111 e 113) , contém assinatura /ateste idêntica à do Sr. Claubert Pereira de Oliveira existentes nos termos de homologação acostados às páginas 101, 122, 153 e 164 da mesma peça 10.
6.27.	Considerando-se todos os elementos acima narrados, se conclui que o fato de constarem dos autos comprovantes de transações bancárias com datas diversas indica que a atuação do recorrente foi a emissão do comprovante e não de ordenador de despesas (peça 10, p. 114-115) .
6.28.	Além disso, da leitura do seu ofício citatório se verifica que a conduta a ele descrita não abarcou a assinatura de notas fiscais. O chamamento se baseou e teve como evidência os comprovantes de transferência de peça 10, p. 103, 112, 114 e 115 (peça 51) . Tendo-se como baliza os princípios do contraditório e da ampla defesa tais elementos não podem justificar a condenação do recorrente.
6.29.	Ressalta-se que o defendente atuou na condição de gerente executivo e entende-se que a comprovação da boa e regular aplicação dos recursos públicos competia à Convention & Visitors Bureaux, representada pelo presidente da entidade, João Luiz dos Santos Moreira, signatária do ajuste e beneficiária dos recursos públicos.
6.30. 	Por fim, quanto à multa aplicada se observa que esta teve como fundamento o art. 57, da Lei 8.443/1992 resultou de dois débitos solidários (309.661,20 e 121.086,00) e teve idêntico valor para todos os responsáveis.  Considera-se medida de justiça que Christian Jaunch (a ele foi atribuído apenas o débito solidário no montante de R$ 121.086,00) tenha sua penalidade minorada, por ter participação em apenas um dos débitos. 
CONCLUSÃO
7.	Do exposto, conclui-se:
a) não há que se falar em ocorrência da prescrição; 
b) os elementos contidos nos autos não evidenciam, de forma incontroversa, a responsabilidade do recorrente. Não há provas cabais de que este atuou como ordenador das despesas a ele imputadas solidariamente.
PROPOSTA DE ENCAMINHAMENTO
8.	Ante o exposto, submete-se à consideração superior a presente análise do recurso de reconsideração interposto por Claubert Pereira de Oliveira, propondo-se, com fundamento nos artigos 32, inciso I, e 33, da Lei 8.443/1992:
	I - conhecer do recurso e, no mérito, dar-lhe provimento a fim de excluir a responsabilidade do Sr. Claubert Pereira de Oliveira pela irregularidade a ele imputada e, consequentemente o débito solidário a ele imposto e a multa deste resultante;
	II) reduzir o valor da multa aplicada a Christian Jaunch;
	III) dar ciência da deliberação que vier a ser adotada ao recorrente e aos demais interessados."
	É o relatório

Thatiane Rodrigues Leite (OAB/DF 48.457), Leandro Garcia Rufino (OAB/DF 30.648) e outros, representando Claubert Pereira de Oliveira; Fábio Eduardo Martins Solito (OAB/SP 204.287) e outra, representando Christian Jauch; Beatriz Schneck Moreira, representando João Luiz dos Santos Moreira.

Procurador Júlio Marcelo de Oliveira.

TOMADA DE CONTAS ESPECIAL. MINISTÉRIO DO TURISMO. NÃO COMPROVAÇÃO DA BOA E REGULAR APLICAÇÃO DOS RECURSOS. CITAÇÃO. REVELIA DE UM RESPONSÁVEL. NÃO ACOLHIMENTO DAS ALEGAÇÕES DE DEFESA. DÉBITO. MULTA. RECURSO DE RECONSIDERAÇÃO. CONHECIMENTO. NÃO OCORRÊNCIA DE PRESCRIÇÃO, NOS TERMOS DA RESOLUÇÃO-TCU 344/2022. PROVIMENTO. RESPONSABILIDADE NÃO EVIDENCIADA. REGULARIDADE DAS CONTAS. REDUÇÃO DO VALOR DA MULTA IMPOSTA A OUTRO RESPONSÁVEL.

TOMADA DE CONTAS ESPECIAL (TCE)

Unidade de Auditoria Especializada em Tomada de Contas Especial (AudTCE); Unidade de Auditoria Especializada em Recursos (AudRecursos).

Trata-se de recurso de reconsideração interposto por Claubert Pereira de Oliveira, ex-gerente executivo da Confederação Brasileira de Convention & Visitors Bureaux - CBC&VB, contra o Acórdão 17156/2021-TCU-Segunda Câmara (Rel. Min. Augusto Nardes) .
2.	Originalmente, os autos cuidam de tomada de contas especial (TCE) instaurada pelo Ministério do Turismo em desfavor de João Luiz dos Santos Moreira, Paulo César Boechat Lemos da Silva e CBC&VB em razão de irregularidade na execução física e financeira do Convênio 928/2010 (Siafi 739176) , que objetivou incentivar o turismo por meio da implementação do projeto intitulado "Brasil Show Case 2010/2011".
3.	Aos responsáveis Paulo César Boechat Lemos da Silva, Claubert Pereira de Oliveira, Confederação Brasileira de Convention & Visitors Bureaux e Christian Jauch foi imputado débito solidário no valor de R$ 121.086,00, em valores históricos, e multa no valor de R$ 20.000,00.
4.	Inicialmente ratifico o conhecimento do recurso, mediante o qual Claubert de Oliveira alega que os responsáveis pela contratação e pagamentos de todos os compromissos relacionados ao convênio em análise foram o presidente, João Luiz dos Santos Moreira, e o vice-presidente, Elydio Santoro de Barros, da CBC&VB.
5.	Ainda, afirma o recorrente que somente esses dirigentes possuíam as senhas das contas bancárias e procederam a todas as avaliações e aprovações de relatórios das rubricas, acompanhamentos, autorizações, transferências e pagamentos relacionados ao referido convênio; assim, não haveria nexo causal entre sua conduta e a irregularidade a ele atribuída.
6.	Alega também que, conforme consta de procuração (peça 66, fl. 11) , não tinha poderes para efetuar pagamentos e que i) segundo e-mails anexos (peça 66, fls. 13-17) , recebia ordens da assistente de convênios para cadastrar notas fiscais, visando a sua quitação; ii) não adentrava no mérito de pagar, ou não, determinada empresa; iii) não tinha delegação para esse fim; iv) os comprovantes de pagamento constantes dos autos não foram por ele elaborados; e v) os fatos não comprovam apropriação indevida por ele de recursos públicos.
7.	A AudRecursos afastou a prescrição do débito e da multa aplicada ao responsável, conforme disposto na Resolução-TCU 344/2022, vez que, em 20/7/2011 (peça 1, fl. 82) , ocorreu o termo a quo das prescrições ordinária e intercorrente, contagem interrompida por atos de cobrança do débito praticados nos exercícios de 2013, 2015, 2016, 2018 e 2021 (item 5 da instrução técnica transcrita no relatório que integra esta deliberação) .
8.	Quanto ao mérito, a unidade técnica afirma que, sob o prisma da teoria do dano direto e imediato, naqueles casos nos quais o dano ao erário decorra de um conjunto de causas (concausas) , não se podendo apontar uma única causa para sua ocorrência, deve-se verificar se a conduta possui relação direta e imediata com o dano, bem como se ela foi decisiva e necessária para sua ocorrência (Acórdão 2760/2018-TCU-Plenário, Rel: Ministro Bruno Dantas) .
9.	Nessa perspectiva, conclui a AudRecursos: os comprovantes de transações bancárias, com datas diversas, indicam que a atuação do recorrente foi a de emitir comprovantes, e não de ordenar despesas (peça 10, fls. 114-115) . Além disso, da leitura do ofício citatório se verifica que a conduta atribuída ao recorrente não abarcou a assinatura de notas fiscais.
10.	É que o chamamento aos autos se baseou nos comprovantes de transferências bancárias constantes à peça 51 e os teve como evidência. Nesse contexto, tendo como baliza os princípios do contraditório e da ampla defesa, tais elementos não podem justificar a condenação do recorrente.
11.	Por fim, ressalta que o defendente atuou na condição de gerente executivo e entende que a comprovação da boa e regular aplicação dos recursos públicos competia à Convention & Visitors Bureaux - representada pelo presidente da entidade, João Luiz dos Santos Moreira -, signatária do ajuste e beneficiária dos recursos públicos.
12.	Diante desses elementos de defesa, propõe a unidade técnica especializada em recursos prover o apelo. Além disso, observou a necessidade de reduzir a multa aplicada a Christian Jauch, uma vez que responde por apenas um débito (R$ 121.086,00) , não pela outra dívida, de R$ 309.661,20; afinal, recebeu multa igual à aplicada aos responsáveis solidários pelos dois débitos citados.
13.	Com razão a AudRecursos. Por isso, incorporando como minhas razões de decidir os fundamentos expendidos na instrução reproduzida no relatório antecedente, conheço do recurso para, no mérito, dar-lhe provimento a fim de excluir a responsabilidade do recorrente, Claubert Pereira de Oliveira, julgar regulares as suas contas, com quitação plena, e reduzir a multa aplicada a Christian Jauch, de R$ 20.000,00 para R$ 10.000,00.
Ante o exposto, voto por que o Tribunal adote a minuta de acórdão que ora submeto à deliberação deste Colegiado.
TCU, Sala das Sessões, em 4 de abril de 2023.
Ministro JHONATAN DE JESUS 
Relator